臺灣高雄地方法院民事判決　　　　　　 100年度訴字第1348號
原　　　告　王金菊
訴訟代理人　陳正男律師
　　　　　　侯勝昌律師
　　　　　　朱淑娟律師
被　　　告　黃俊綾
　　　　　　王晴琡
上列當事人間請求所有權移轉登記等事件，本院民國100 年10月
20日言詞辯論終結，判決如下：
    主      文
被告黃俊綾應於原告給付新臺幣柒佰玖拾肆萬元之同時，將附表
所示之房屋及土地交付並移轉所有權登記予原告。
原告其餘之訴駁回。
訴訟費用由被告黃俊綾負擔。
    事實及理由
壹、程序部分：
    按訴狀送達後，原告不得將原訴變更或追加他訴。但請求之
    基礎事實同一者，不在此限，民事訴訟法第255 條第1 項第
    2 款定有明文。查原告原起訴聲明為：(一)被告應將門牌號碼
    高雄市○○區○○路72巷2 號（建號：高雄市○○區○○段
    1516號）建物及坐落高雄市○○區○○段610-13地號（權利
    範圍合計為：4644/20000）、同段610-8 地號權利範圍合計
    為：1110/20000）（以下稱系爭房地）之所有權移轉登記予
    原告；(二)被告應自系爭房地遷離並交付予原告。嗣於本院訴
    訟審理中，因被告黃俊綾行使同時履行抗辯權，乃先變更訴
    之聲明為：(一)被告應將系爭房地之所有權移轉登記予原告；
    (二)被告應於原告給付新臺幣（下同）794 萬元時，自系爭房
    地遷離並交付予原告（見本院卷第63頁）。而後再追加備位
    聲明，而變更為：先位聲明：(一)被告應將系爭房地所有權登
    記予原告；(二)被告應自系爭房地遷離並將系爭房地交付予原
    告；備位聲明(一)被告黃俊綾應給付原告新臺幣（下同）8 萬
    元，及自民國100 年10月20日起至清償日止，按年息5%計算
    之利息；(二)願供擔保，請准宣告假執行（見本院卷第158 頁
    ）。經查原告上開所為訴之變更及追加，乃係基於訴請被告
    履行同一買賣系爭房地之契約，如未獲履行時，請求被告黃
    俊綾應返還已給付之訂金4 萬元，並依民法第249 條第3款
    規定，請求被告黃俊綾應加倍返還定金，是核原告請求先備
    位聲明間，原因事實有其共同性，先後所為請求之主張在社
    會生活上可認為有關連性，而就原請求之訴訟及證據資料於
    相當程度範圍內具有同一性或一體性，在審理時得加以利用
    ，故二者屬請求之基礎事實同一，合於法律規定，應予准許
    ，先予敘明。
貳、實體部分：
一、本件原告起訴主張：原告於99年9 月13日以價金798 萬元向
    被告購買系爭房地，由被告黃俊綾代理被告王晴琡共同簽立
    系爭房地之買賣契約（下稱系爭契約），原告並於同日交付
    定金4 萬元予被告黃俊綾，堪認兩造間就系爭契約業已成立
    。詎被告拒不依約交付及移轉系爭房地之所有權，故原告自
    得請求告交付並移轉系爭房地之所有權；惟如認系爭契約因
    未得被告王晴琡之同意而不能履行，自屬可歸責於被告黃俊
    綾而應負債務不履行責任，是原告已付定金4 萬元，依民法
    第249 條第3 款規定，請求被告黃俊綾加倍返還原告8 萬元
    。為此，爰依系爭契約及民法第348 條第1 項、第249 條第
    3 款之規定提起本訴，並先位聲明求為判決：(一)被告應將系
    爭房地之所有權移轉登記予原告；(二)被告應自系爭房地遷離
    並交付予原告；另備位聲明則係：(一)被告黃俊綾應給付原告
    8 萬元，及自100 年10月20日起至清償日止，按年息5%計算
    之利息；(二)願供擔保，請准宣告假執行。
二、被告方面：
（一）被告黃俊綾則以：伊固有與原告簽定系爭契約，惟僅限伊
      於系爭房地之所有權，並不包括被告王晴琡之所有權，簽
      約當時兩造意思表示並不一致，契約應屬無效，又雙方約
      定尚須待至被告王晴琡結算系爭房地其他費用、裝潢、雨
      遮、露台等費用後，系爭契約始告成立，然原告亦未向被
      告王晴琡協議價購屬王晴琡部分之所有權，故契約自未成
      立，伊亦以存證信函通知原告取回4 萬元定金。然縱認系
      爭契約成立，因伊未曾代被告王晴琡簽定系爭契約，亦僅
      對伊發生效力；再者，伊已向原告為解除契約之意思表示
      ，系爭契約業經解除；又如認系爭契約未解除，原告並未
      支付買賣價金794 萬元，伊自得行使同時履行抗辯權等語
      ，資為抗辯。並聲明：原告之訴駁回。
（二）被告王晴琡則以：並未曾授權被告黃俊綾簽立系爭契約，
      亦從未參與系爭契約之簽定，系爭契約自對被告王晴琡無
      拘束力，原告之主張顯屬無據等語置辯。並聲明：原告之
      訴駁回。
三、兩造不爭執事項：
（一）系爭房地於系爭契約締結時為被告黃俊綾、王晴琡共有，
      應有部分各1/2 ，被告黃俊綾與王晴琡現為夫妻關係。
（二）原告與被告黃俊綾曾於99年9 月13日簽立系爭房地買賣契
      約書，原告已支付定金4 萬元予被告黃俊綾（見本院卷第
      25頁）。
四、兩造爭執事項：
（一）系爭契約是否成立？
（二）被告王晴琡有無授權被告黃俊綾訂立系爭買賣契約？系爭
      契約是否對被告王晴琡發生效力？
（三）系爭契約是否業已解除？
（四）原告得否請求被告交付系爭房地並移轉所有權登記？有無
      同時履行抗辯之適用？
五、本院之判斷：
（一）就系爭契約是否成立部分：
    (一)按當事人互相表示意思一致者，無論其為明示或默示，契
      約即為成立。當事人對於必要之點，意思一致，而對於非
      必要之點，未經表示意思者，推定其契約為成立，關於該
      非必要之點，當事人意思不一致時，法院應依其事件之性
      質定之。又稱買賣者，謂當事人約定一方移轉財產權於他
      方，他方支付價金之契約。當事人就標的物及其價金互相
      同意時，買賣契約即為成立，民法第153 條、第345 條分
      別定有明文。而不動產物權移轉之契約，雖以書立契據為
      必要之方式，而關於買賣不動產之債權契約，本為不要式
      行為，若雙方就不動產之標的物及價金互相同意，即不能
      謂其買賣之債權契約尚未成立。又解釋契約，固須探求當
      事人立約時之真意，不能拘泥於契約之文字，但契約文字
      業已表示當事人真意，無須別事探求者，即不得反捨契約
      文字而更為曲解。最高法院著有17年上字第1118號判例可
      供參照。經查兩造並不爭執被告黃俊綾與原告有簽定系爭
      契約書之事實，而本件依系爭契約記載之內容觀之，就系
      買賣標的物及買賣總價、交付定金均已明確記載清楚，亦
      即買賣標的物為坐落高雄縣鳥松鄉（現改制為高雄市鳥松
      區○○○路72巷2 號之房屋，價金則為798 萬元，並經原
      告與被告黃俊綾簽名於其上，此有系爭買賣契約書在卷可
      稽（見本院卷第25頁）；又系爭契約固就標的僅約定「房
      屋」，惟被告黃俊綾就買賣契約應包括土地部分，並未曾
      爭執，且衡情購買房屋之不動產，為免法律關係複雜化，
      ，如無特約，當係包括房屋所在之土地在內，是揆諸原告
      與被告黃俊綾締約當時之真意，其買賣標的自應包括房屋
      所附連之土地在內，是堪認就買賣契約之必要之點，原告
      與被告黃俊綾雙方意思表示一致，則被告黃俊綾主張兩造
      間就系爭買賣契約之意思表示不一致，系爭契約不成立，
      即非有據。
    (二)至被告黃俊綾雖辯稱原告尚須待被告王晴琡結算房屋其他
      費用及估算市價等，並約定買賣與所有訴訟糾紛之和解書
      一併簽定，和解成立買賣契約才成立，且798 萬元亦非系
      爭房地之總價云云，惟此業據原告予以否認，且由上開系
      爭契約之內容以觀，既載明：「茲有座落高雄縣鳥松鄉○
      ○路72巷2 號房屋所有權人黃俊綾、王晴琡二人共有，於
      民國99年9 月13日下午三時與王金菊口頭約定同意以新臺
      幣柒佰玖拾捌萬元整售予王金菊..... 」，由契約文字文
      義觀之，難認被告黃俊綾與原告於簽訂系爭契約之際，就
      價金部分曾有保留之意，且有真意約定系爭契約需待被告
      王晴琡結算相關費用及評估市場，以及一併解決兩造間其
      餘爭端始生效之合意，被告黃俊綾復未能提出相關事證以
      實其說，自難為本院所採認。另證人即受原告委託處理本
      件買賣契約之仲介人員楊惠雲到庭雖證述：當時是原告的
      先生告訴我，他們已與被告黃俊綾談好，且他們有拿一份
      以手寫簡單的契約給我看，應該就是本院卷第25頁的契約
      ，但我不太能肯定是否還有其他的契約。我當時認為他們
      已經談好了，當天我是去被告黃俊綾家裡，我有與一個代
      書去，準備談有關付款方式及交屋的事由，當時被告黃俊
      綾告訴我，當時講的並非那個價錢，因為還包含像是鐵窗
      、裝潢、瓦斯管線的價錢，他有提供當時建設公司買賣合
      約的價錢，但因為這個價錢與原告告訴我的798 萬元不相
      同，後來被告黃俊綾有提出他的條件，當時有提到他們其
      他的訴訟，後來原告有同意部分條件，但後來被告黃俊綾
      提出一個原告無法同意的條件，就是登報道歉，原告本來
      希望用其他替代方式，但是後來沒有談成等語（見本院卷
      第99、100 頁），可知證人楊惠雲係於系爭契約成立後始
      再與被告黃俊綾詳談後續履約事宜，僅被告黃俊綾於斯時
      再要求更動契約履約條件及價金等內容，在未經原告同意
      之情形下，自無礙於已成立在先系爭契約之效力，故被告
      抗辯簽立系爭契約意思表示不一致及契約並未成立云云，
      自無可採。
（二）就被告王晴琡有無授權被告黃俊綾訂立系爭契約？以及系
      爭契約是否對被告王晴琡發生效力部分：
    (一)按當事人主張有利於己之事實者，就其事實有舉證之責任
      。但法律別有規定，或依其情形顯失公平者，不在此限。
      民事訴訟法第277 條定有明文。又受任人本於委任人所授
      與之代理權，以委任人名義與他人為法律行為時，固直接
      對委任人發生效力，若受任人以自己或第三人之名義與他
      人為法律行為，則對於委任人不生效力，其委任人與法律
      行為之他造當事人間，自不發生何等法律關係，此在民法
      施行以前，亦屬當然之法理。最高法院有22年上字第3212
      號判例可供參照。
    (二)查系爭契約書上，僅有被告黃俊綾之簽名，而未曾經被告
      王晴琡簽名於其上，又被告黃俊綾固簽名於其上，惟亦未
      載明有代理被告王晴琡之旨，堪認被告黃俊綾當時僅係以
      自身名義與原告簽定系爭契約，是形式上觀之，尚無從認
      定被告王晴琡為系爭契約之當事人，又被告王晴琡亦否認
      曾授權被告黃俊綾代為訂立系爭契約，則原告就被告王晴
      琡亦為系爭契約當事人乙節，自應負舉證責任。惟原告除
      提出系爭買賣契約書，而逕主張被告黃俊綾已代被告王晴
      琡同意訂立系爭契約外，未再提出其他證據足以證明被告
      王晴琡曾授權與被告黃俊綾訂立系爭契約，又佐以證人楊
      惠雲到院證述：因為我們要得到所有權人的同意，我有跟
      被告黃俊綾講，被告黃俊綾有跟我說，如果我們同意他全
      部的條件，他就自然給我們被告王晴琡的同意書，重點是
      很多細節的困難點無法解決，所以沒有談成等語（見本院
      卷第101 頁）以觀，可知被告王晴琡自始均從未參與系爭
      契約之訂立及磋商之過程，且被告王晴琡於原告與被告黃
      俊綾締結系爭契約時，並未同意出售其所擁有系爭房地之
      應有部分，在原告又未能為其他舉證被告王晴琡有何授權
      被告黃俊綾代為訂約之情形下，系爭契約自不對被告王晴
      琡發生效力。
    (三)從而，既被告王晴琡未於系爭買賣契約書上簽名又未授權
      被告黃俊綾代為訂立系爭契約，基於債之相對性，債之關
      係僅存在於契約當事人之間，亦即原告與被告黃俊綾間，
      原告自不得以系爭契約對被告王晴琡有所主張，而請求被
      告王晴琡有依約交付及移轉系爭房地之義務，是原告此部
      之主張，即非有據。
（三）就系爭契約是否業已解除部分：
    (一)按契約當事人之一方遲延給付者，他方當事人得定相當期
      限，催告其履行，如於期限內不履行時，得解除其契約，
      為民法第254 條所明定。是以，當事人間若無特別之約定
      ，契約當事人之一方欲解除契約者，必他方當事人有履行
      遲延之情形，且經定相當期限催告其履行而不履行時，始
      得解除其契約。
    (二)經查，被告黃俊綾固辯稱其業已通知原告逾期不給付價金
      794 萬元即解除契約云云，而原告就迄今尚未給付價金之
      事實亦據原告自承在卷（見本院卷第50-1頁）；惟查，依
      被告黃俊綾所提99年11月7 日之存證信函，被告黃俊綾僅
      稱：「99年9 月13日妳（指原告）提供簡易約定為不動產
      買賣之邀約，為表誠意你（指原告，以下同）以支票號碼
      ..... 支付新台幣四萬元，後因你無法取得另一所有權人
      王晴琡同意，因此正式合約遲遲無法完成，請自訂日期取
      回價金。」（見本院卷第57頁）；另於100 年3 月31日所
      寄存證信函，則係稱：「99年9 月13日你（指原告，以下
      同）我（指被告黃俊綾）雙方約定本人（指被告黃俊綾，
      以下同）坐落於......，並簽訂契約，你並以支票支付四
      萬元訂金，....，後因你不履行購屋協議，也未與另一所
      有權人簽訂契約，本人於99年11月7 日以鳳山中山東路郵
      局，存證號碼000589號存證信通知你解除契約並自訂期日
      取回訂金，你至今並未向本人取回你所支付之訂金，契約
      不因此未解除，本人再次通知，該契約已解除。再次強調
      ，本人已解除該契約。」（見本院卷第56頁）；另被告黃
      俊綾再於100 年7 月18日寄發存證信函謂：「99年9 月13
      日你（指原告，以下同）提供簡易約定為不動產買賣之契
      約，並支票號碼....支付新台幣四萬元，與本人（指被告
      黃俊綾，以下同）簽訂買賣鳥松鄉..... 本人房屋所有權
      契約，當時本人之意識僅如契約所示，以新台幣798 萬出
      售本人所有大智路72巷2 號之不動產所有權，本人之簽名
      並無包含他人之所有權乃屬當然，他人之所有權你需以其
      他價金另外向他人購買，若你誤解契約內容，則雙方認知
      有落差，契約無效，本人亦撤銷簽名。若認知無落差，請
      在文到3 日內支付新台幣794 萬元購買本人之所有權，逾
      期解除契約。」（見本院卷第87頁）觀上揭由被告黃俊綾
      所寄發之存證信函內容，其中99年11月7 日及100 年3 月
      31日之存證信函內容，難認有何催告原告履行系爭契約之
      意；而100 年7 月18日之存證信函，其既係要求原告於扣
      除原告已交付之4 萬元後，需再支付794 萬元予被告黃俊
      綾，惟僅係購得被告黃俊綾之所有權部分，亦即系爭房地
      1/ 2之所有權，因與系爭契約之內容不符，是在被告黃俊
      綾以上開存證信函催告原告給付價金之內容與系爭契約關
      於買賣標的物之範圍未臻一致，而買賣標的物之範圍復屬
      系爭契約必要之點之情形下，實難認被告黃俊綾已有依債
      之本旨提出催告，應不生合法催告之效力，系爭契約自仍
      合法存在，被告黃俊綾抗辯系爭契約業已解除，尚屬無據
      。
（四）就原告得否請求被告交付系爭房地並移轉所有權登記？有
      無同時履行抗辯之適用部分：
    (一)按物之出賣人，負交付其物於買賣人，並使其取得該物所
      有權之義務，民法第348 條第1 項定有明文。查本件原告
      與被告黃俊綾簽立系爭契約，已如前述，則原告為買受人
      ，被告黃俊綾為系爭房地之出賣人，在系爭房地並未滅失
      而非屬客觀給付不能之情形下，被告黃俊綾依約自應負有
      交付系爭房地並移轉登記所有權予原告之義務，惟被告王
      晴琡因非系爭契約之當事人，自不負出賣人交付系爭房地
      之義務，故原告依系爭契約之法律關係，主張被告黃俊綾
      應將系爭房地之所有權移轉登記予原告，及交付系爭房地
      予原告為有理由；逾此範圍之請求，為無理由，不應准許
      。
    (二)次按因契約互負債務者，於他方當事人未為對待給付前，
      得拒絕自己之給付，民法第264 條第1 項前段定有明文。
      另雙務契約之一方當事人受領遲延者，其原有之同時履行
      抗辯權，並未因而歸於消滅。故他方當事人於其受領遲延
      後，請求為對待給付者，仍非不得提出同時履行之抗辯。
      除他方當事人應為之給付，因不可歸責於己之事由致給付
      不能，依民法第225 條第1 項規定，免其給付義務者外，
      法院仍應予以斟酌，如認其抗辯為有理由，應命受領遲延
      之一方當事人，於他方履行債務之同時，為對待給付（最
      高法院75年台上第534 號判例可資參照）。本件原告依系
      爭契約，固得請求被告黃俊綾履行交付並移轉系爭房地所
      有權登記之出賣人義務，然原告除交付4 萬元定金外亦尚
      未交付其餘買賣價金予被告黃俊綾，此為原告所自認在卷
      （見本院卷第50-1頁），亦即原告尚未履行系爭契約買受
      人對待給付之義務，故被告黃俊綾應於原告給付被告黃俊
      綾794 萬元之同時，交付並移轉系爭房地所有權予原告。
六、綜上所述，原告請求被告黃俊綾應於原告給付794 萬元之同
    時，將系爭房地交付並移轉所有權登記予原告為有理由，逾
    此部分之請求，為無理由，應予駁回。
七、末按訴之客觀預備合併，必有先位、後位不同之聲明，當事
    人就此數項請求定有順序，預慮先順序之請求無理由時，即
    要求就後順序之請求加以裁判，法院審理應受此先後位順序
    之拘束。於先位之訴有理由時，備位之訴即毋庸裁判。必先
    位之訴為無理由時，法院始得就備位之訴為裁判。此與法院
    應擇對原告最有利之訴訟標的而為判決之選擇合併之審理原
    則有別（最高法院97年台上字第111 號判決意旨參照）。查
    原告先位之訴既經本院認系爭契約對被告黃俊綾確實存在，
    而就被告黃俊綾部分為原告勝訴之判決，依上開說明，本院
    即毋庸再對原告對被告黃俊綾所提備位之訴部分為裁判，併
    此敘明。
八、本件事證已臻明確，兩造其餘攻擊防禦方法，核不影響本件
    結論，爰不一一論述，附此敘明。
據上論結，原告之訴一部有理由，一部無理由，依民事訴訟法第
79條，判決如主文。
中    華    民    國   100    年    11    月     3    日
                      民事第六庭法  官  李怡諄
以上正本係照原本作成。
如對本判決上訴，須於判決送達後20日內向本院提出上訴狀。如
委任律師提起上訴者，應一併繳納上訴審裁判費。
中    華    民    國   100    年    11    月    3     日
                                書記官  陳俊亦
附表：
┌──┬───────────────┬─────┬──┐
│標的│建號、地號                    │權利範圍  │備註│
├──┼───────────────┼─────┼──┤
│房屋│高雄市○○區○○段1516建號    │          │    │
│    │（即門牌號碼高雄市○○區○○路│全部      │    │
│    │72巷2 號）                    │          │    │
├──┼───────────────┼─────┼──┤
│土地│高雄市○○區○○段610-13號土地│2322/20000│亦即│
│    │                              ├─────┤合計│
│    │                              │2322/20000│4644│
│    │                              │          │/200│
│    │                              │          │00  │
│    ├───────────────┼─────┼──┤
│    │高雄市○○區○○段610-8號土地 │555/20000 │亦即│
│    │                              ├─────┤合計│
│    │                              │555/20000 │為  │
│    │                              │          │1110│
│    │                              │          │/200│
│    │                              │          │00  │
└──┴───────────────┴─────┴──┘